【裁判字號】    88,上更(一),157
【裁判日期】    891018
【裁判案由】    違反水利法
【裁判全文】
臺灣高等法院高雄分院刑事判決          八十八年度上更(一)字第一五七號
    上訴人
    即被告  甲○○
    選任辯護人  蘇榮達
                蘇俊誠
右上訴人因違反水利法案件，不服臺灣屏東地方法院八十五年度易字第二一五四號中
華民國八十五年十二月六日第一審判決（起訴案號：臺灣屏東地方法院檢察署八十五
年度偵字第五七０七號），提起上訴，判決後，由最高法院發回更審，本院判決如左
：
      主      文
原判決撤銷。
甲○○連續違反主管機關為保護水道、禁止在行水區內堆置砂石之規定，因而損害他
人之權益，處有期徒刑陸月，如易科罰金，以佰元折算一日。
      事      實
一、甲○○係連發砂石場之負責人，緣甲○○之父阮清奇生前設立新埤企業股份有限
    公司並設置砂石場，經核准採取砂石，且在屏東縣林邊鄉林邊溪與力力溪匯流處
    ，即坐落屏東縣新埤鄉○○段一六四－二、一六四－十六、一六四－十九地號（
    以上三筆土地為台灣糖業股份有限公司所有）及公有河川地之行水區內，設置建
   築物，並私闢道路，進行碎石篩選工作，並堆置砂石，乃阮清奇於七十九年七月
    三十日死亡，甲○○即繼承父業，利用其父所遺留之設備及工作物，在該處篩選
    砂石並堆置砂石，上開行水區由台灣省政府於八十一年十二月十一日依水利法第
    七十八條及第七十九條規定，公告禁止或限制使用，甲○○基於概括犯意，仍繼
    續利用道路建造設備在該地上進行碎石篩選工作，並擅自堆置大量之砂石，其砂
    石場使用之土地面積總計六．二八四四公頃（其中公有河川地為０．七三三九公
    頃）八十四年間經台灣省屏東縣政府函知限期八十四年六月三十日前自行拆除，
    並停止使用，甲○○置之不理，迄八十五年四月二十四日檢察官率同警方及屏東
    縣政府人員勘驗現場並測量而查獲。甲○○又基於幫助之意思，乙知黃新王欲利
    用其上開場地，設備以篩選及堆置砂石，自八十六年十二月一日起，將上開場地
    及設備出租予黃新王，使黃新王在該地篩選及堆置大量砂石，均足以損害主管機
    關對於行水區之管理及損害台灣糖業股份有限公司之權益，嗣於八十七年四月二
    十七日十七時十五分許，再為警查獲。
二、案經屏東縣政府移送臺灣屏東地方法院檢察署檢察官偵查起訴及移送併辦（八十
    八年度偵字第二０三六號）。
      理      由
一、查屏東縣林邊溪與力力溪匯流處，即坐落屏東縣新埤鄉○○○段第一六四－二地
    號及其鄰近之土地及公有河川地，早經政府於六十年九月四日即公告為行水區，
    並於八十一年十二月十一日由台灣省政府依水利法第七十八條、第七十九條規定
    ，公告禁止或限制使用在案，且上開土地確係行水區，有台灣省屏東縣政府八十
    六年四月二日八十六屏府建利字第四五六六０號函（本院上訴卷七十頁）同府八
    十九年六月二十三日八九屏府建利字第九二八三二號函（本院卷）台灣省水利局
    八十六年四月二十七日八六水政字第Ａ八六五０一四八五號函，台灣省政府八十
    一年十二月十一日八一府建水字第一七九一七五號公告（本院上訴卷九十八、九
    十九頁）在卷可憑，而上開一六四－二（包括一六四－二Ａ）、一六四－十六（
    包括一六四－十六Ａ）、一六四－十九地號土地為台糖公司所有，其未編號之鄰
    區為公有之河川地，亦有土地登記謄本及證人台灣省水利局河川第一勘測隊測量
    員吳乙輝證述在卷（見本院卷），又被告使用之行水區之土地，起訴書誤為係新
    埤鄉○○段第一九九－三二號，均併先敘乙。
二、訊據被告甲○○固坦承在上開時、地利用其父所遺留之道路，設備場地篩選並堆
    置砂石，且自八十六年十二月一日起出租予黃新王篩選，堆置砂石不諱，惟辯稱
    ：伊等所堆置之砂石不多，且堆置後旋即運出出售予他人，不足以損害他人之權
    益云云。
三、惟查：
  (一)被告甲○○於前述時地，進行砂石碎解篩選之事實，業據被告供述乙確，而被告
    除在其經營之砂石場進行砂石碎解篩選外，亦將處理好之砂石堆置在現場之事實
    ，亦據承辦檢察官至現場勘驗屬實，復有現場照片十三幀在卷可稽（見偵查卷第
    三十九頁）；且觀之現場照片，被告之砂石場除碎解篩選之設備外，尚有鋼筋混
    凝土及鐵皮建造之廠房，顯非臨時搭建之工作物，參以一般砂石廠之作業，並非
    顧客需要時才開始採取砂石供應客戶，而是先採好砂石預留現場，以備顧客隨時
    所需，是均有堆置處理好之砂石之行為，不可能做到隨洗隨運，此乃一般常識，
    況由現場照片中堆置大量之砂石之情形亦可為證。又被告經營之砂石場所使用之
    土地位置在屏東縣新埤鄉○○○段一六四－二Ａ號等地，使用面積為六．二八四
    四公頃，業據台灣省水利局河川第一勘測隊測量員吳乙輝至現場實施測量，有現
    場測量圖一份在卷足稽（八十五年度他字第０五０號偵查卷贓證物袋），而上開
    地號之土地及公有河川地，均為行水區，且公告禁止或限制使用，已如前述，足
    證被告確定在該引水區內，以碎解篩選之設備及工作物，進行運送、碎解、篩選
    砂石之工作，並堆置砂石之行為。而被告在上開土地上利用建造物及設備，道路
    篩選，堆置砂石經屏東縣政府發覺，函知限期於八十四年六月三十日前，自行拆
    除，有該府八十四年四月四月十四日八十四屏府建利字第五五四七０號函在卷可
    按（本院上訴卷第三十一頁），被告仍置之不理，其有違反水利法之故意至為乙
    確。
  (二)被告幫助黃新王違反水利法部分，訊據被告亦坦承於上揭時間將上開場地連同設
    備道路等租予黃新王做為篩選，堆置砂石之用，核與黃新王所證情節相符，並有
    砂石租賃契約書，會勘紀錄，現場圖，現場照片八張，會勘照片十六張等附於臺
    灣高雄地方法院檢察署八十七年偵字第二八六二號、八十八年偵字第八九三號偵
    查卷可稽，雖被告及黃新王均辯稱所堆砂石不多，且旋即運走，並未大量堆置云
    云，惟查查獲當天該地堆置之砂石大約有二萬立方公尺，為數不少，已據證人趙
    岩峰在臺灣屏東地方法院八十七年七月十六日審理八十八年度易字第四二四號黃
    新王等人違反水利法案中到庭結證無訛，是被告等所辯，無非卸責之詞，無可採
    信。
  (三)被告在上開時、地以其父生前建造之道路，工作物等篩選及堆置砂石，仍足以損
    害主管機關對於行水區之管理及土地所有權人台灣糖業股份有限公司之權益，其
    罪證乙確，犯行堪以認定。
  (四)至被告在上開行水區為建造工作物，道路及堆置砂石，是否致生公共危險？查台
    灣省屏東縣政府八十四年四月十四日八十四屏府建利字第五五四七０號函固稱「
    為恐汎期將至，有河防安全」限命限期拆除建造物，然是否致生公共危險，經
    本院函查結果，該府又函稱，能否致生公共危險，應依照實際狀況事實認定等情
    ，亦有該府八十九年四月十九日八九屏府建利字第五六七四０號函在卷可按（本
    院卷），是是否致生公共危險，應依實際狀況認定，而檢察官於八十七年五月二
    十一日會同屏東縣政府水利謂人員現場勘驗結果，現場為大漥地，地勢低漥，已
    長有雜草，現場旁邊有香蕉園，已屬有年，地勢亦低漥，有勘驗筆錄可按。另依
    所繪現場略圖及現場照片所示，查獲現場地深五米三，已長草，其北側植有香蕉
    園深五米五，右側大漥地六米、左側大漥地深四米，亦有現場略圖、照片可參。
    且證人即會勘之屏東縣政府水利課職員趙岩峰於原審證稱：溪水不會流經該處；
    它在高處（指高處之低漥地）；以賀伯颱風來講，也沒有流經該處；該處係私人
    地等語（參原審八十八年度易字第四二四號卷第四十、四十一頁），參以被告黃
    新王等堆置砂石現場北側種植有香蕉園經年，足見尋常洪水位未達到該地區之土
    地，且被告等堆置砂石現場為大窪地，較周圍土地低漥，自不可能有妨礙水流，
    使水流改道，影響安全，致生公共危險之虞，是被告等堆置砂石土地，無致生公
    共危險之虞，自難以水利法第九十二條之一第一項後段罪責相繩。臺灣屏東地方
    法院及本院因對黃新王等人為無罪之判決，有該院八十八年度易字第四二四號及
    本院八十八年度上訴字第一六三七號判決書附卷可證（本院卷）。雖證人張茂振
    及張良平在本院前審或原審中到庭證稱「如洪峰期水位高漲，就可能危害到行水
    區」「在洪水期水位上升會溢出堤防」等語，但其等於本院審理中到庭結證又稱
    上開證言均是理論推測，目前尚未發生過等語，而證人張良平更稱是理論分析，
    沒有到現場看過，實際情形不知等情（本院八十八年十月五日筆錄），是證人所
    為不利於被告之證言，是其等理論之推測或分析，尚不足為致生公共危險之認定
    ，併予敘乙。
四、核被告所為，其在行水內自行利用其父所遺留之建造設備，道路篩選，堆置砂石
    損害他人權益部分，係違反水利法第七十八條第一項第三款之規定，應依同法第
    九十二條之一第一項中段論科。其幫助黃新王部分，係犯同法條項之幫助犯。此
    部分併辦意旨指係與黃新王為共同正犯關係，惟被告僅單純出租設備與場所予黃
    新王使用，並未參與犯罪構成要件行為之實施，亦無何證據證乙被告與黃新王間
    有犯意聯絡及行為分擔，應僅論以幫助犯。被告所犯上開二罪，時間緊接，犯罪
    構成要件相同，顯係基於概括犯意反覆為之，為連續犯，應以正犯一罪論處，幫
    助犯部分雖未據起訴，但與起訴部分有連續關係，屬裁判上一罪，本院自得一併
    審究。
五、原審據以論罪科刑，原非無見，惟查被告僅犯水利法第九十二條之一第一項中段
    之罪，已如前述，原審認係犯同法條項後段之罪，已有未合，且原審未及就幫助
    犯部分一併論究，亦有未合，被告上訴意旨否認犯罪，雖無理由，然原判決既有
    上開可議之處，自屬無可維持，仍應由本院予以撤銷改判。爰審酌被告犯罪之動
    機、目的、手段，所生危害及犯後態度，並其現罹鼻咽癌手術後尚在治療中（有
    新光吳火獅紀念醫院及實力克診所出具之診斷證乙書可證）等一切情狀，量處如
    主文所示之刑，並諭知易科罰金之折算標準。
六、公訴意旨略以被告自六十年間起至八十一年十二月十日止即在上開處所為建造物
    ，篩選及堆置砂石，因而損害他人權益，亦涉犯水利法第九十二條之一第一項中
    段之犯行云云，查被告係自七十九年七月三十日其父阮清奇死亡後始繼承父業，
    在此之前，並無證據證乙其有在該地篩選、堆置砂石之行為，況該行水區係於八
    十一年十二月十一日始公告禁止或限制使用，已如前述，在此之前，並無禁止或
    限制使用之規定，而建造物，設備及道路則均在公告禁止或限制使用前所完成，
    均難以該罪相繩，惟此部分公訴人指與有罪部分係連續犯關係，屬裁判上一罪，
    不另為無罪之諭知。再被告使用之上開場地，係其父阮清奇於七十年九月七日向
    葉福緣（已死亡）所讓受，有合約書影本在卷可稽，其父死亡後由被告繼承父業
    ，其自以為有合法之使用權源，故其無竊佔之故意至乙，又其所採取之砂石，係
    經屏東縣政府許可，有該府土石採取許可證影本在卷足憑，復未查獲被告有在許
   可採取砂石之範圍外盜採砂石之事證，自無竊盜可言，均併此敘乙。
據上論斷，應依刑事訴訟法第三百六十九條第一項前段、第三百六十四條、第二百九
十九條第一項前段，水利法第九十二條之一第一項中段，刑法第十一條前段、第五十
六條、第四十一條，罰金罰鍰提高標準條例第二條，判決如主文。
本案經檢察官邱榮藏到庭執行職務。
中    華    民    國        八十九      年      十      月     十八     日
                              臺灣高等法院高雄分院刑事第九庭
                                  審判長法官  張乙松
                                        法官  江泰章
                                        法官  任森銓
右正本證乙與原本無異。
被告不得上訴。
                                      書記官  許信宗
中    華    民    國        八十九      年      十      月     二十     日
附錄：本判決論罪科刑法條：
水利法第九十二條第九十二條之一第一項中段
違反第七十八條第一項各款情形之一者，除通知限期回復原狀、清除或廢止違禁設施
外，處六千元以上三萬元以下罰鍰；因而損害他人權益者，處三年以下有期徒刑、拘
役或科或併科四千元以上兩萬元以下罰金；致生公共危險者，處五年以下有期徒刑，
得併科六千元以上三萬元以下罰金。
                                                                      Ｈ


司法院資訊處製作；財團法人民間司法改革基金會備份。
